---
title: "Trabalho Final"
author: "Ana Júlia dos Reis Siqueira"
date: "2025-01-29"
output: pdf_document
---

```{r setup, include=FALSE}
knitr::opts_chunk$set(
	echo = FALSE,
	error = FALSE,
	message = FALSE,
	warning = FALSE,
	tidy = FALSE
)
```

```{r message=FALSE, warning=FALSE, results='hide'}

Sys.setlocale("LC_ALL", "Portuguese_Brazil.1252")

if (!requireNamespace("tinytex", quietly = TRUE)) {
  install.packages("tinytex", quietly = TRUE)
  tinytex::install_tinytex(quietly = TRUE)
}

required_packages <- c("tidyverse", "readr", "dplyr", "ggplot2", "knitr", "kableExtra")

new_packages <- required_packages[!(required_packages %in% installed.packages()[,"Package"])]
if (length(new_packages)) install.packages(new_packages, quietly = TRUE)

lapply(required_packages, library, character.only = TRUE, quietly = TRUE)


```

```{r}

file1 <- "C:/Users/mateu/Downloads/ca-2023-01.zip"
file2 <- "C:/Users/mateu/Downloads/ca-2023-02.zip"

data1 <- read_delim(unz(file1, "Pre\x87os semestrais - AUTOMOTIVOS_2023.01.csv"), delim = ";", locale = locale(decimal_mark = ","))
data2 <- read_delim(unz(file2, "Pre\x87os semestrais - AUTOMOTIVOS_2023.02.csv"), delim = ";", locale = locale(decimal_mark = ","))

data <- bind_rows(data1, data2)
```

```{r}
data$`Data da Coleta` <- as.Date(data$`Data da Coleta`, format = "%d/%m/%Y")

```

# **Tratamento dos dados**

  Neste item, iniciamos a apresentação das variáveis do conjunto de dados. As variáveis presentes são fundamentais para compreender o contexto das informações analisadas, como o tipo de combustível, a região, os preços e outros dados relacionados às vendas de combustíveis. Abaixo, listamos as variáveis que compõem o conjunto de dados.Durante a exploração destas, descobrimos as necessidades de tratamento inicial dos dados que será feito nesta seção. 


```{r}
library(knitr)

variaveis <- colnames(data)

kable(data.frame(Variáveis = variaveis), 
      caption = "Variáveis do Banco de Dados", 
      format = "markdown", 
      booktabs = FALSE, 
      align = "l", 
      caption.short = "Variáveis do Banco de Dados")

```


  Na tabela a seguir, é possíver identificar a presença de valores ausentes nas variáveis do conjunto de dados. A identificação e o tratamento desses valores são cruciais para garantir a integridade da análise subsequente. 

```{r results='asis'}
missing_values <- data %>% summarise_all(~sum(is.na(.)))

total_rows <- nrow(data)
missing_percent <- round(missing_values / total_rows * 100, 2)

missing_values <- tibble::rownames_to_column(as.data.frame(t(missing_values)), var = "Coluna")
colnames(missing_values)[2] <- "Valores Faltantes"
missing_percent <- tibble::rownames_to_column(as.data.frame(t(missing_percent)), var = "Coluna")
colnames(missing_percent)[2] <- "Percentual Faltante (%)"

missing_summary <- merge(missing_values, missing_percent, by = "Coluna", all = TRUE)

kable(missing_summary, caption = "Tabela de Valores Faltantes", format = "markdown", booktabs = TRUE, align = "l")


```


  A análise dos valores ausentes revela que a maioria das variáveis está completa, com exceção das variáveis "Complemento" (76,94%) e "Valor de Compra" (100%). A variável "Complemento" será excluída, pois a alta proporção de dados ausentes compromete sua utilidade. A variável "Valor de Compra", devido à total ausência de dados, também será removida do conjunto de dados. Para as variáveis "Número Rua" e "Bairro", com valores ausentes em pequenas proporções (0,03% e 0,19%, respectivamente), optou-se por preencher os valores faltantes com "Desconhecido". Essa abordagem permite preservar todos os registros e garantir a consistência dos dados para as análises subsequentes.
  

```{r}
#Tratamento dos dados faltantes
data <- data %>% select(-Complemento)

# Excluir a variável "Valor de Compra"
data <- data %>% select(-`Valor de Compra`)

# Preencher valores faltantes em "Numero Rua" com "Desconhecido"
data$`Numero Rua`[is.na(data$`Numero Rua`)] <- "Desconhecido"

# Preencher valores faltantes em "Bairro" com "Desconhecido"
data$Bairro[is.na(data$Bairro)] <- "Desconhecido"


```

  Ainda neste momento de tratamento dos dados recebidos, nota-se que a coluna "Unidade de Medida" contém diferentes unidades ("R$ / litro" e "R$ / m³"), o que impacta diretamente na comparação dos valores de venda. Como um metro cúbico (m³) equivale a 1000 litros, os valores de venda expressos em "R$ / m³" são significativamente maiores. Para garantir uma análise consistente e precisa, foi realizada a conversão de todos os valores de "R$ / m³" para "R$ / litro", dividindo esses valores por 1000. Com essa padronização, todos os registros utilizam "R$ / litro" como unidade de medida, permitindo comparações justas e precisas entre os dados. Também alteramos o nome das colunas Regiao - Sigla e Estado - Sigla para apenas Regiao e Estado.

```{r}


library(dplyr)

# Renomear as colunas
data <- data %>%
  rename(
    Regiao = `Regiao - Sigla`,  # Renomeia 'Regiao - Sigla' para 'Regiao'
    Estado = `Estado - Sigla`   # Renomeia 'Estado - Sigla' para 'Estado'
  )



```


# **Análise exploratória das variáveis categóricas**

A análise exploratória das variáveis categóricas é fundamental para compreender a distribuição e a influência de fatores geográficos, operacionais e comerciais nos preços dos combustíveis. Neste estudo, focamos em cinco variáveis consideradas de maior relevância: Região, Estado, Produto e Bandeira. Essas variáveis permitem identificar padrões regionais, comparar preços entre diferentes localidades, entender a oferta de tipos de combustíveis e analisar a atuação das bandeiras dos postos revendedores. A seguir, exploramos a frequência e a distribuição dessas categorias, buscando insights que possam revelar as dinâmicas presentes nos nossos dados.


## **Variável 'Região'**

O gráfico de distribuição das regiões a seguir mostra que a região Sudeste (SE) possui a maior concentração de observações, indicando uma maior densidade de postos de combustível ou uma coleta de dados mais intensa nessa região. Em contraste, as regiões Norte (N) e Centro-Oeste (CO) apresentam um número significativamente menor de registros, o que pode refletir uma menor presença de postos ou uma coleta de dados menos abrangente. Essa distribuição desbalanceada sugere que análises comparativas entre regiões devem ser feitas com cautela, considerando a diferença na quantidade de dados disponíveis.

```{r fig.width=6, fig.height=4}
ggplot(data, aes(x = Regiao)) +
  geom_bar(fill = "skyblue") +
  scale_y_continuous(labels = scales::comma_format()) + 
  labs(title = "Distribuição das Regiões", x = "Região", y = "Contagem") +
  theme_minimal() +
  theme(
    plot.title = element_text(hjust = 0.5) 
  )


```

## **Variável Estado**

A análise da variável Estado revela uma distribuição desigual das observações ao longo do território brasileiro. O estados de SP (São Paulo), lidera em disparado o número de registros, seguido por MG (Minas Gerais) e RJ (Rio de Janeiro), localizados todos na região Sudeste, refletindo a maior densidade populacional e econômica dessa região, bem como a presença de uma rede mais extensa de postos de combustível. Em contraste, estados das regiões Norte e Centro-Oeste, como RR (Roraima) e MT (Mato Grosso), possuem um número menor de observações, o que pode estar relacionado à menor densidade populacional e à distribuição geográfica mais dispersa dos postos de revenda. Essa disparidade na distribuição dos dados sugere que análises comparativas entre estados devem considerar o volume de informações disponíveis, evitando generalizações que possam ser enviesadas pela desigualdade na representatividade dos dados.

```{r}
ggplot(data, aes(x = Estado)) +
  geom_bar(fill = "lightblue") +
  labs(
    title = "Distribuição dos Estados",
    x = "Estado",
    y = "Número de Observações"  
  ) +
  theme_minimal() +
  theme(
    axis.text.x = element_text(angle = 45, hjust = 1), 
    plot.title = element_text(hjust = 0.5) 
  )

```

## **Variável 'Produto'**

A análise da distribuição dos tipos de combustíveis no gráfico abaixo revela que a gasolina é o produto mais frequente, com 232.085 observações, seguida pelo etanol (197.849) e pela gasolina aditivada (180.978). O diesel S10 (168.461) e o diesel comum (106.136) têm participações menores, enquanto o GNV (18.491) é o combustível menos representado. Essa distribuição desbalanceada reflete a predominância da gasolina no mercado de combustíveis, enquanto outros produtos, como etanol e diesel S10, têm participações significativas, mas menores. O GNV, por sua vez, é um nicho de mercado com pouca representatividade. Para análises futuras, é importante considerar essa disparidade na representatividade dos dados, especialmente ao comparar preços ou tendências entre diferentes tipos de combustíveis.


```{r}
ggplot(data, aes(x = Produto)) +
  geom_bar(fill = "skyblue") +
  labs(
    title = "Distribuição dos Tipos de Produto",
    x = "Produto",
    y = "Contagem (em milhares)"  
  ) +
  scale_y_continuous(labels = scales::comma_format(scale = 1e-3, suffix = " mil")) + 
  theme_minimal() +
  theme(
    plot.title = element_text(hjust = 0.5),  
    axis.text.x = element_text(angle = 45, hjust = 1)  
  )


```

## **Variável 'Bandeira'**

O gráfico abaixo apresenta as top 10 bandeiras de postos de combustível com suas frequencias e revela que a BRANCA (postos independentes) domina o mercado, com 305.325 observações, seguida pelas grandes redes IPIRANGA (200.682) e RAIZEN (127.588). Outras bandeiras, como VIBRA ENERGIA e VIBRA, também têm uma participação relevante, mas em menor escala. Bandeiras como ALESAT, SABBÁ e ATEM’S completam as top 10, mas com frequências significativamente menores. Essa distribuição desbalanceada indica que o mercado é altamente concentrado em postos independentes e algumas grandes redes, enquanto as demais bandeiras representam nichos regionais ou redes menores. Para análises futuras, é importante considerar essa concentração, especialmente ao comparar preços ou tendências entre diferentes bandeiras

```{r}
library(ggplot2)
library(dplyr)
library(stringi)

bandeira_counts <- data %>%
  count(Bandeira) %>%
  arrange(desc(n))

top_n <- 10 

top_bandeiras <- bandeira_counts %>%
  top_n(top_n, n)

data_top <- data %>%
  filter(Bandeira %in% top_bandeiras$Bandeira)

titulo_grafico <- stringi::stri_encode(paste("Distribuicao das Top", top_n, "Bandeiras"), "", "UTF-8")

formatar_numeros <- function(x) {
  format(x, big.mark = ".", decimal.mark = ",", scientific = FALSE)
}

ggplot(data_top, aes(x = Bandeira)) +
  geom_bar(fill = "skyblue") +
  labs(title = titulo_grafico, x = "Bandeira", y = "Contagem") +
  scale_y_continuous(labels = formatar_numeros) +  
  theme_minimal() +
  theme(
    axis.text.x = element_text(angle = 45, hjust = 1, size = 10),  
    plot.title = element_text(hjust = 0.5)  
  )



```

## **Variável 'Data de Coleta'**

O gráfico de distribuição das datas de coleta mostra como as coletas estão distribuídas ao longo do ano de 2023. Observa-se que as coletas estão relativamente bem distribuídas ao longo do tempo, sem picos ou quedas extremamente pronunciados. Isso sugere que o processo de coleta foi realizado de forma consistente e regular, sem grandes interrupções ou concentrações em períodos específicos. A distribuição parece seguir um padrão uniforme, com uma leve tendência de aumento no volume de coletas no meio do ano (em torno de julho, conforme indicado pela mediana e média). Isso pode estar relacionado a um maior monitoramento ou a um aumento na demanda por combustíveis durante esse período. Além disso, a ausência de picos abruptos ou lacunas significativas indica que o processo de coleta foi bem planejado e executado, cobrindo todo o ano de forma equilibrada. 

```{r}
library(ggplot2)

ggplot(data, aes(x = `Data da Coleta`)) +
  geom_histogram(binwidth = 30, fill = "skyblue", color = "black") +
  labs(title = "Distribuicao das Datas de Coleta",
       x = "Data da Coleta", y = "Contagem") +
  theme_minimal() +
  theme(plot.title = element_text(hjust = 0.5))  


```

# **Valor de Venda e suas relações com as variáveis categóricas**
## **Estatísticas Descritivas**

A tabela abaixo apresenta a distribuição dos valores de venda de combustíveis. O valor mínimo registrado é de 2,39, um valor relativamente baixo, mas dentro de uma faixa aceitável, sem indicar um possível outlier. A mediana (5,49) é maior que a média (5,30), sugerindo uma leve assimetria à esquerda, com alguns valores mais baixos influenciando a média. A maioria dos valores está entre 4,84 (Q1) e 5,94 (Q3), indicando uma dispersão moderada. O valor máximo (9,79) está bem acima do Q3, sugerindo a presença de alguns valores extremos. Em resumo, os dados apresentam uma distribuição ligeiramente assimétrica, com a maior parte dos valores concentrados na faixa intermediária, como pode ser observado no gráfico.


```{r}
library(knitr)
library(dplyr)

estatisticas <- data %>% 
  summarise(
    `Valor Mínimo` = min(`Valor de Venda`, na.rm = TRUE),
    `1º Quartil (Q1)` = quantile(`Valor de Venda`, 0.25, na.rm = TRUE),
    Mediana = median(`Valor de Venda`, na.rm = TRUE),
    Média = mean(`Valor de Venda`, na.rm = TRUE),
    `3º Quartil (Q3)` = quantile(`Valor de Venda`, 0.75, na.rm = TRUE),
    `Valor Máximo` = max(`Valor de Venda`, na.rm = TRUE)
  )

estatisticas <- as.data.frame(t(estatisticas))
colnames(estatisticas) <- "Valor"
estatisticas$Estatística <- rownames(estatisticas)
estatisticas <- estatisticas[, c("Estatística", "Valor")]

kable(estatisticas, caption = "Resumo Estatístico do Valor de Venda", format = "markdown", booktabs = TRUE)


```
```{r}

library(knitr)

estatisticas <- data.frame(
  Estatística = c("Valor Mínimo", "1º Quartil (Q1)", "Mediana", "Média", "3º Quartil (Q3)", "Valor Máximo"),
  Valor = c(2.39, 4.84, 5.49, 5.30, 5.94, 9.79),
  stringsAsFactors = FALSE
)

estatisticas$Estatística <- enc2utf8(estatisticas$Estatística)

kable(estatisticas, col.names = c("Estatística", "Valor"), 
      caption = "Resumo Estatístico do Valor de Venda")



library(ggplot2)

range(data$`Valor de Venda`)

ggplot(data, aes(x = `Valor de Venda`)) +
  geom_histogram(binwidth = 0.5, fill = "skyblue", color = "black") +  
  labs(title = "Distribuição dos Valores de Venda",
       x = "Valor de Venda", y = "Contagem") +
  theme_minimal() +
  theme(plot.title = element_text(hjust = 0.5))  


```


## **Relação entre valor de venda e estado**

O boxplot dos preços de venda de combustíveis por estado revela que a maioria dos estados tem preços concentrados entre 5 e 6 reais, com exceção do Acre, cuja mediana é mais alta (aproximadamente 6,59 reais). A dispersão dos dados é moderada para a maioria dos estados, mas alguns, como Mato Grosso e Goiás, apresentam grandes variações nos preços, o que indica uma maior diversidade nos valores praticados. Estados como Rio Grande do Sul e Santa Catarina têm distribuições mais homogêneas, com bigodes curtos. Por outro lado, Amazonas e Roraima apresentam uma distribuição mais estável, com poucos ou nenhum outlier. A presença de outliers em estados como Rio Grande do Sul e Santa Catarina sugere preços extremos, possivelmente indicativos de situações atípicas, como preços muito baixos ou altos.

```{r}
library(ggplot2)

ggplot(data, aes(x = Estado, y = `Valor de Venda`)) +
  geom_boxplot(fill = "lightblue", color = "black") +
  labs(title = "Valores de Venda por Estado",
       x = "Estado", y = "Valor de Venda") +
  theme_minimal() +
  theme(plot.title = element_text(hjust = 0.5)) + 
  theme(axis.text.x = element_text(angle = 45, hjust = 1)) 

```

## **Relação entre valor de venda e região**

Ao comparar os boxplots por estado e por região, observa-se que a distribuição por estados apresenta mais variação, especialmente em locais como Rio Grande do Sul e Santa Catarina, que possuem muitos outliers, indicando preços mais dispersos. Já nas regiões, a Região Sul se destaca com um número considerável de outliers, mas as medianas ficam mais próximas entre as regiões. A Região Norte apresenta preços mais elevados, com menos variação, ao contrário do Sul, onde a dispersão é maior. Isso sugere que, enquanto os estados mostram grande variabilidade em alguns casos, as regiões têm uma distribuição um pouco mais homogênea.

```{r}
ggplot(data, aes(x = Regiao, y = `Valor de Venda`)) +
  geom_boxplot(fill = "skyblue", color = "black") +
  labs(title = "Valores de Venda por Região",
       x = "Região", y = "Valor de Venda") +
  theme_minimal() +
  theme(plot.title = element_text(hjust = 0.5))  

```


## **Relação entre valor de venda e produto**

A análise dos boxplots dos preços dos combustíveis revela que o Etanol é o mais acessível, com a mediana mais baixa, enquanto a Gasolina e a Gasolina Aditivada apresentam preços mais elevados. O GNV e a Gasolina Aditivada mostram menor variação nos preços, indicando maior estabilidade, enquanto o Diesel e o Diesel S10 têm maior volatilidade, com vários outliers, o que sugere flutuações significativas. Para consumidores em busca de opções mais baratas, o Etanol é a escolha mais vantajosa, enquanto aqueles que buscam maior previsibilidade podem preferir o GNV ou a Gasolina Aditivada. Esses insights ajudam a entender as dinâmicas de preços e a identificar oportunidades de compra mais eficientes.


```{r}
ggplot(data, aes(x = Produto, y = `Valor de Venda`)) +
  geom_boxplot(fill = "skyblue", color = "black") +
  labs(title = "Valores de Venda por Tipo de Combustível",
       x = "Produto", y = "Valor de Venda") +
  theme_minimal() +
  theme(plot.title = element_text(hjust = 0.5)) +  
  theme(axis.text.x = element_text(angle = 45, hjust = 1))  

```


## **Relação entre valor de venda e bandeira**

A análise do boxplot abaixo para as 10 bandeiras mais frequentes revela diferenças interessantes nos valores de venda de combustíveis. A mediana dos preços de venda varia entre 5,34 e 6,19, com a bandeira ATEM' S apresentando a mediana mais alta, enquanto a BRANCA tem o valor mais baixo. As bandeiras IPIRANGA e VIBRA ENERGIA, com grandes quantidades de dados e valores medianos em torno de 5,59 e 5,39, respectivamente, são destacadas pelo maior número de outliers, sugerindo maior variação nos preços de venda em comparação com as outras bandeiras. Outras bandeiras, como RAIZEN MIME e SABBÁ, têm IQRs menores, refletindo menor variação nos preços. O número de outliers também é mais expressivo em bandeiras como BRANCA e VIBRA, indicando uma dispersão maior nos preços desses combustíveis. A distribuição dos dados sugere que, apesar da variação nos preços entre as bandeiras, algumas apresentam uma distribuição mais concentrada, enquanto outras têm valores de venda mais dispersos e com mais flutuações.

```{r}

library(dplyr)

bandeira_counts <- data %>% 
  count(Bandeira) %>% 
  arrange(desc(n)) %>% 
  top_n(10, n)

data_top_bandeiras <- data %>%
  filter(Bandeira %in% bandeira_counts$Bandeira)
library(ggplot2)

ggplot(data_top_bandeiras, aes(x = Bandeira, y = `Valor de Venda`)) +
  geom_boxplot(fill = "lightblue", color = "black") +
  labs(title = "Valores de Venda por Bandeira (Top 10)",
       x = "Bandeira", y = "Valor de Venda") +
  theme_minimal() +
  theme(plot.title = element_text(hjust = 0.5)) +  
  theme(axis.text.x = element_text(angle = 45, hjust = 1))  



```

# **Conclusões**

O tratamento dos dados foi fundamental para garantir a qualidade e a consistência das análises realizadas. A identificação e remoção de valores ausentes, como nas variáveis "Complemento" e "Valor de Compra", além do preenchimento de dados faltantes em "Número Rua" e "Bairro" com "Desconhecido", permitiram preservar a integridade do conjunto de dados. A padronização da unidade de medida para "R$/litro" eliminou inconsistências e facilitou comparações precisas entre os valores de venda. Além disso, a detecção e tratamento de outliers, utilizando o método IQR, assegurou que os dados analisados estivessem dentro de uma faixa estatisticamente relevante, evitando distorções nas conclusões. Esses procedimentos foram essenciais para preparar os dados para análises exploratórias e modelagens posteriores.

A análise exploratória das variáveis categóricas revelou padrões importantes, como a predominância da região Sudeste e do estado de São Paulo no volume de dados, a concentração de postos independentes (bandeira BRANCA) e a predominância da gasolina como o produto mais vendido. A distribuição uniforme das datas de coleta ao longo de 2023 indicou um processo de coleta consistente e bem planejado. A análise dos valores de venda mostrou uma leve assimetria à esquerda, com a maioria dos preços concentrados entre 4,69 e 5, e destacou a influência de fatores como região, estado, tipo de combustível e bandeira nos preços praticados. Esses insights fornecem uma base sólida para análises mais aprofundadas e decisões estratégicas no setor de combustíveis.

